【裁判字號】    95,訴,151
【裁判日期】    950914
【裁判案由】    返還土地等
【裁判全文】
臺灣高雄地方法院民事判決               95年度訴字第151號
原      告  甲○○
訴訟代理人  莊美玲律師
複  代理人  丁○○
被      告  丙  ○
            乙○○即倫基企業社
上列當事人間請求返還土地事件，經本院於民國95年9 月7 日言
詞辯論終結，判決如下：
  主          文
被告丙○應將坐落高雄縣鳳山市○○段八五○之二地號土地，如
附圖所示F 部分，面積一二○點五九平方公尺建物拆除，將土地
交還於原告。
被告丙○應將坐落同地段八五○之四地號土地，如附圖所示E部
分，面積二○點六七平方公尺建物，及同地段八五一之一地號土
地，如附圖所示A 部分，面積五點二七平方公尺建物拆除，將土
地交還於原告及全體共有人。
被告乙○○即倫基企業社應將坐落同地段八五○之二地號土地，
如附圖所示D 部分，面積七點八平方公尺建物拆除，將土地交還
於原告。
被告乙○○即倫基企業社應將坐落同地段八五○之四地號土地，
如附圖所示C 部分，面積二六點二三平方公尺建物，及同地段八
五一之一地號土地，如附圖所示B 部分，面積九點二六平方公尺
建物拆除，並將土地交還於原告及全體共有人。
被告丙○應自民國九十五年一月二十六日起至交前開八五○之二
地號土地予原告及交還前開八五○之四、八五一之一地號土地予
全體共有人止，按月給付原告新台幣壹仟陸佰壹拾元。
被告乙○○即倫基企業社應自民國九十五年一月二十六日起至交
前開八五○之二地號土地予原告及交還前開八五○之四、八五一
之一地號土地予全體共有人止，按月給付原告新台幣貳佰壹拾壹
元。
被告丙○應給付原告新台幣壹萬參仟柒佰貳拾參元，及自民國九
十四年十月二十八日起至清償日止，按週年利率百分之五計算之
利息。
訴訟費用由被告丙○負擔四分之三，其餘由被告乙○○即倫基企
業社負擔。
  事 實 及 理 由
壹、程序部分：
一、按訴狀送達後，原告不得將原訴變更或追加他訴，但因情事
    變更而以他項聲明代最初之聲明者，不在此限；另原告於判
    決確定前，得撤回訴之全部或一部，但被告已為本案之言詞
    辯論者，應得其同意，民事訴訟法第255 條第1 項第4 款、
    第262 條第1 項分別定有明文。經查，本件原告原以被告2
    人及數大工業有限公司為被告，茲於訴訟中經被告乙○○於
    本件進行履勘時自承坐落前開土地之建物及設備係倫基企業
    社所有，數大工業有限公司已辦理撤銷登記，且如附圖B、C
    、D 部分建物係伊增建使用，則建物既有增建之事實，顯係
    情事變更，爰變更聲明如前述，並撤回對數大工業有限公司
    之訴訟，均核無不合，應予准許。
二、又按訴狀送達後，原告不得將原訴變更或追加他訴，但擴張
    或減縮應受判決事項之聲明者，不在此限，民事訴訟法第
    255 條第1 項第3 款定有明文。原告起訴原聲明請求：(1)被
    告丙○應將坐落高雄縣鳳山市○○段850-2 地號土地，如附
    圖所示F 部分，面積120.59平方公尺建物拆除，並將土地交
    還於原告。(2)被告丙○應將坐落同地段850-4 地號土地，如
    附圖所示E 部分，面積20.67 平方公尺建物，及同地段
    851-1 地號土地，如附圖所示A 部分，面積5.27平方公尺建
    物拆除，並將土地交還於原告及全體共有人。(3)被告乙○○
    應將坐落同地段850-2 地號土地，如附圖所示D 部分，面積
    7.8 平方公尺建物拆除，並將土地交還於原告。(4)被告乙○
    ○應將坐落同地段850-4 地號土地，如附圖所示C 部分，面
    積26.23 平方公尺建物，及同地段851-1 地號土地，如附圖
    所示B 部分，面積9.26平方公尺建物拆除，並將土地交還於
    原告及全體共有人。(5)被告丙○應給付原告新台幣 (下同
    )3,790 元 及自民國94年12月28日起至交還前開850-2 地號
    土地予原告及交還前開850- 4、85 1-1地號土地予全體共有
    人止，按月給付原告1,935 元。(6)被告乙○○應給付原告42
    2 元及自94年12月28日起至交還前開850-2 地號土地予原告
    及交還前開850- 4、851-1 地號土地予全體共有人止，按月
    給付原告211 元。(7)被告丙○應給付原告13,723元及94年10
    月28日起至清償日止，按年息5%計算之利息。嗣於起訴狀繕
    本送達後就第(5)、(6)項損害賠償部分，僅請求自起訴狀繕本
    送達翌日起按月賠償，且請求被告丙○按月賠償之金額減少
    為1,610 元，核屬減縮及變更應受判決事項之聲明，依上開
    法條之規定，亦應准許。
貳、實體部分
一、原告起訴主張：
  (一)坐落高雄縣鳳山市○○段850 地號 (後分割為850 、850-2
    、850-3 及850-4 四筆)、851-1地號及851 地 號(後分割為
    851 及851-1 二筆)土 地，原為原告、被告丙○及周炳皇共
    有，應有部分均為原告1/4 、被告丙○1/2 、周炳皇1/4 。
    土地分割之前，被告丙○未經其他共有人之同意，即擅自在
    土地上如附圖所示A 、E 、F 部分興建鐵皮屋，並將E 、F
    部分出租予被告乙○○使用，而乙○○於向被告丙○租用鐵
    皮屋後，又擅自於附圖所示B 、C 、D 部分增建使用。
  (二)93年間，原告就原先850 、851 及851-1 地號土地提起裁判
    分割共有物之訴訟，經台灣高等法院高雄分院於94年度上字
    第50號分割共有物事件審理中，達成訴訟上和解。以分割後
    之新地號觀之，其中850-2 地號土地由原告單獨取得；850
    、850-1 及851 地號土地由被告丙○單獨取得；850-3 地號
    由周炳皇單獨取得；另851-1 及850-4 地號土地，由全體共
    有人依原有持分比例維持共有。
  (三)土地共有人達成分割共有物之訴訟上和解後，原告履次催告
    被告丙○辦理分割登記，並將前開鐵皮屋占用屬於原告單獨
    所有，及全體共有人維持共有之土地部分，拆除返還，被告
    丙○卻置之理，原告不得以乃為被告代墊費用，自行辦理分
    割登記，計為被告支出印花稅、複丈規費、鑑界規費及土地
    增值稅，合計13,723元。此筆費用，原告並於94年10月21
    日委由律師發函被告丙○於函到3 日內履行，該催告函業於
    94年10月24日送達被告丙○，履行期限為94年10月27日屆滿
    。被告葉璋迄未履行，自得一併請求自94年10月28日起算之
    法定遲延利息。
  (四)又無權占有他人土地，可能獲得相當於租金之利益，為社會
    通常之觀念，而占有土地所得之利益，自應受法定最高租金
    數額之限制。被告丙○無權占有851-1 、850-4 及850-2 地
    號如附圖A 、E 、F 所示之土地，被告乙○○無權占有上開
    土地如附圖B 、C 、D 所示之土地，茲上開土地之申報地價
    均為每平方公尺3,040 元，A 、B 、C 、E 部分所占用之土
    地為原告與其他共有人共有，原告應有部分僅1/4 。另以申
    報總價年息5%計算租金，則被告丙○每月應給付之租金為
    1,610 元【計算式： (3040×120.59×5%÷12) ＋ (3040
    ×25.94 ×5%÷12) ÷4 ＝1,610 】。被告乙○○每月應給
    付之租金為211 元【計算式： (3040×7.8 ×5%÷12) ＋
     (3040×35. 49×5%÷12÷4)＝211 】。
  (五)爰依民法第767 條、821 條之規定請求被告2 人拆屋還地；
    依民法第179 條規定請求被告2 人自起訴狀繕本送達翌日起
    至返還土地止，按月賠償相當於租金之損害；另依民法第17
    6 條請求被告丙○返還代墊之土地分割費用及法定遲延利息
    。
二、被告丙○則以：土地分割前，伊將部分土地興建鐵皮屋出租
    予被告乙○○，事前已得原告父親之同意。另土地分割之後
    ，已將被告乙○○所占用屬於原告所有之土地交付予原告，
    原告表示願意出租予乙○○繼續使用，並已收取租金等語。
    且被告與原告先前既已就土地分割事項達成訴訟上之和解，
    原告應逕自聲請強制執行，無提起本訴之必要云云。另被告
    乙○○則以：伊係合法承租土地及鐵皮屋，不知道土地是原
    告與被告丙○共有等語資為抗辯，並均聲明：駁回原告之訴
    及假執行之聲請。
三、兩造不爭執之事實：
    原告主張系爭土地原為原告、被告丙○及周炳皇共有，應有
    部分均為1/4 、1/2 及1/4 ，94年間以訴訟上和解達成分割
    共有物之協議，分別取得如前述地號土地，其中一部分仍維
    持共有，另被告丙○於土地分割前已將部分土地興建鐵皮屋
    出租予被告乙○○使用，致土地分割後，鐵皮屋之一部仍占
    用原告單獨取得之土地，一部分仍占用共有土地。且原告於
    前開分割共有物事件和解後，曾催告被告丙○辦理分割登記
    ，並交還土地，同時為被告丙○代墊登記費用13,723元之事
    實，業據原告提出台灣高等法院高雄分院94年度上字第50號
    分割共有物事件和解筆錄、土地複丈成果圖、分割登記費用
    明細、土地增值稅繳款書、印花稅大額憑證應納稅額繳款書
    、昕鼓聯合律師事務所函、掛號回執各1 份、土地登記謄本
    2 份及土地所有權狀3 份為證，並據本院到場勘驗，製有勘
    驗筆錄1 份及現場照片9 張為證，復為被告所不爭執，此部
    分之事實已堪認定。
四、得心證之理由：
  (一)本件原告有起訴之必要：
    按分割共有物之訴為形成之訴，其訴訟標的之形成權，須以
    法院之判決直接發生、變更或消滅當事人間之權利義務關係
    。分割共有物之訴所成立之訴訟上和解，則係基於當事人之
    協議，以自治方式解決其分割方法之爭執，僅生協議分割之
    效力，不發生分割判決之效力，應無強制執行法第131 條第
    1 項規定之適用。因此，除和解內容已約定交付義務外，共
    有人尚不得本於協議分割之和解筆錄，就其協議分得部分聲
    請執行點交。換言之，訴訟上和解在民事訴訟法上雖規定與
    確定判決有同一效力，但其本質係基於當事人之協議，以自
    治方法解決分割之方法，僅為共有人之協議分割，不生形成
    判決之效力，且兩者在強制執行法第4條第1項第1款及第3款
    復為不同之執行名義，故此種實質上為協議分割之和解，除
    已在和解成立內容約定交付義務外，自不得據為聲請執行點
    交之執行名義。本件原告與被告丙○就系爭土地固已達成訴
    訟上之和解，惟並未約定就分割後取得之土地互為交付，則
    原告起訴請求被告丙○交付分割之土地，自非法所不許，合
    先敘明。
  (二)被告2人占用土地並無合法權源：
    1.被告丙○固抗辯：原告在土地分割前所持有之土地持分，
      係繼承原告父親而取得，伊將部分土地興建鐵皮屋出租予
      乙○○，已事前徵得原告父親之同意云云。惟查：原告因
      繼承而取得系爭土地所有權之時間為75年2 月7 日，其原
      因發生之時間則為58年11月6 日，此有土地登記簿謄本在
      卷可參。而被告丙○自述鐵皮屋是十幾年前蓋的，另一被
      告乙○○亦陳稱已向被告丙○租了十幾年 (見本院95 年2
      月23日第2 項筆錄)， 則被告丙○興建鐵皮屋時，土地早
      已登記予原告名下，其辯稱事前徵得原告父親同意一情，
      顯與事實不符。
    2.又按共有土地之出租，為共有物管理行為，依民法第820
      條第1 項規定，除契約另有訂定外，應由共有人全體共同
      為之，如共有人中之一人擅將共有土地出租與他人，對其
      他共有人應不生效力，最高法院92年度臺上字第1734號判
      決可資參照。次按民法第818 條所稱各共有人，按其應有
      部分，對於共有物之全部，有使用、收益之權者，係指各
      共有人得就共有物全部，於無害他共有人之權利限度內，
      按其應有部分行使用益權而言，至共有人對共有物特定部
      分之使用收益，仍須徵得其他共有人全體之同意，非謂共
      有人對於共有物之全部或任何一部有自由使用收益之權利
      。本件被告丙○雖為系爭土地分割前之共有人之一，惟既
      未經全體共有人之同意，擅將土地出租予被告乙○○，其
      所為上開出租行為，顯然對於其他共有人之權利有所侵害
      ，揆諸上開判決意旨相互斟酌，被告丙○與被告乙○○所
      訂立之租賃契約，對於其餘共有人應不生效力。是被告丙
      ○擅自在共有土地上興建鐵皮屋出租予被告乙○○，及乙
      ○○占用土地使用，均屬無權占有之行為。
  (三)原告得請求被告交還土地：
    1.關於被告2 人無權占用原告分割後單獨取得所有權之土地
      即附圖所示D 、F 部分，原告固得請求被告2 人返還。即
      便為分割後仍由原告、被告丙○及周炳皇維持共有之土地
      ，即附圖所示A 、B 、C 、E 部分，本於民法767 條前段
      及第821 條前段：所有人對於無權占有其所有物者，得請
      求返還之；各共有人對於第三人，得就共有物之全部，為
      本於所有權之請求之意旨，原告亦得請求被告2 人將系爭
      土地返還予原告及全體共有人。
    2.經本院於95年3 月27日到場勘驗結果，被告丙○當場表示
      ，如附圖所示A 部分，為伊所建，如附圖所示E 、F 部分
      亦為伊所建，並出租予被告乙○○使用；另被告乙○○則
      表示，如附圖所示B 、C 、D 部分 (即高架鐵皮屋)，則
      為伊向被告丙○租用E 、F 部分後所增建等語，有本院95
      年3 月27日勘驗筆錄1 份附卷可稽。因附圖所示D 、F 建
      物所占用之850-2 地號土地已為原告於土地分割後單獨取
      得所有權；附圖所示A 、B 建物所占用之851-1 地號土地
      及附圖所示C 、E 建物所占用之850-4 地號土地，乃為原
      告、被告丙○及周炳皇維持共有，揆諸前揭說明，原告自
      得分別請求被告丙○及乙○○將如附圖所示F 及D 部分建
      物拆除，將850- 2地號土地返還；亦得分別請求被告丙○
      及乙○○將E 及C 部分建物拆除，將850-4 地號土地返還
      予全體共有人；另亦得分別請求被告丙○及乙○○將A 及
      B 部分建物拆除，將850-1 地號土地返還予全體共有人。
      原告就此部分之聲明，於法有據，應予准許。
  (四)原告得請求被告返還不當得利部分：
    1.按「無法律上之原因而受利益，致他人受損害者，應返還
      其利益」，民法第179 條前段定有明文。次按，依不當得
      利之法則請求返還不當得利，以無法律上之原因而受利益
      ，致他人受有損害為其要件，故其得請求返還之範圍，應
      以對方所受之利益為度，非以請求人所受損害若干為準，
      無權占有他人土地，可能獲得相當於租金之利益為社會通
      常之觀念，有最高法院61年台上字第1695號判例之意旨可
      資參照。被告既無權占用系爭土地及建物而使用收益，破
      壞原告基於系爭土地及建物所有權之利益歸屬，致原告受
      有損害，原告自得按其應有部分請求被告給付相當於租金
      之損害。又按「城市地方房屋之租金，以不超過土地及其
      建築物申報總價年息百分之十為限」，「第九十七條之規
      定，於租用基地建築房屋均準用之」，土地法第97條第1
      項、第105 條定有明文。另基地租金之數額，除以基地申
      報地價為基礎外，尚須斟酌基地之位置，工商業繁榮之程
      度，承租人利用基地之經濟價值及所受利益等項，並與鄰
      地租金相比較，以為決定，並非必達申報總地價年息百分
      之十最高額，最高法院68台上字第3071號亦著有判例可資
      參照。
    2.經查：系爭土地北側面臨鳳山市○○路51巷，四週房屋均
      供作居住之用，並無開店營業之商業用途，北側距省道88
      高速道路約50公尺，業經本院會同兩造及鳳山地政人員履
      勘現場查明在卷，有前開勘驗筆錄在卷可參。本院審酌系
      爭土地及建物之地點、商業繁榮之程度、對外聯絡之狀況
      等情狀，認原告主張以土地申報地價年息5%作為計算不當
      得利損害賠償金之標準，應屬適當。茲系爭土地之申報地
      價為每平方公尺3,040 元，850-2 地號土地為原告單獨所
      有，850-4 及851-1 地號土地，原告應有部分為1/4 ，則
      關於不當得利損害賠償之計算方式如下：
      (1)被告丙○應賠償之金額部分：
        F 建物占用850-2 地號土地部分：3040×120.59×5%
          ÷12＝1527.47
        A 、E 建物占用851-1 及850-4 地號土地部分：3040
          × (5.27＋20.67)×5%÷12÷4＝82.14
        被告丙○每月應給付予原告相當於租金之損害賠償為
          1,610 元 (1527.47 ＋82.14 ＝1610) 。
      (2)被告乙○○賠償之金額部分：
        D 建物占用850-2 地號土地部分：3040×7.8 ×5%
          ÷12＝98.8
        B 、C建物占用851-1 及850-4 地號土地部分：3040
          × (9.26＋26.23)×5%÷12÷4 ＝112.39
        被告乙○○每月應給付予原告相當於租金之損害賠償
          為211 元 (98.8＋112.69＝211)。
    3.綜上，原告請求被告丙○及乙○○，自起訴狀繕本送達翌
      日即95年1 月26日起至交還系爭土地止，按月分別給付原
      告1,610 元及211 元，為有理由，亦應准許。
  (五)原告得請求被告丙○給付代墊之分割費用部分：
    1.按「未受委任，並無義務，而為他人管理事務者，其管理
      應依本人明示或可推知之意思，以有利於本人之方法為之
      」；又「管理事務利於本人，並不違反本人明示或可得推
      知之意思者，管理人為本人支出必要或有益費用，或負擔
      債務，或受損害時，得請求本人償還其費用及自支出時起
      之利息，或清償其所負擔之債務，或賠償其損害」，民法
      第172 條、第176 條第1 項分別定有明文。本件原告與被
      告丙○就系爭土地業於94年7 月28日達成訴訟上之和解，
      有台灣高等法院高雄分院94年度上字第50號和解筆錄1份
      附卷足憑，被告丙○本應依和解內容協同辦理土地分割事
      宜，茲經原告催告未為履行，則原告為被告丙○代墊分割
      費用辦理土地分割，自屬利於本人且未違反本人明示或可
      推知之意思，而其為被告丙○支出之分割費用13,723元，
      既已提出相關單據 (如前述)為 憑，且為被告丙○所不爭
      執，此部分之費用自得請求償還。
    2.又原告業已發函催告被告丙○於94年10月27日前償還該筆
      費用，有律師函1 份在卷可按，被告丙○迄未履行，原告
      自得併請求自94年10月28日起至清償日止，按年息5% 計
      算之法定遲延利息。
五、綜上所述，原告依民法第821 條、767 條及179 條前段，請
    求被告丙○、乙○○拆屋還地，並按月給付原告相當於租金
    之損害賠償，另依民法第176 條請求被告丙○償還分割土地
    之費用，為有理由，應予准許。
六、另按，依民事訴訟法第389 條第1 項第5 款宣告假執行者，
    其金額或價額之計算，以各個判決所命給付之金額或價額為
    準，以一訴主張數項標的與「共同訴訟」，其合併判決者，
    固應合併計算其金額或價額，以定其得否依職權宣告假執行
    ，如係分別判決者，則應各依其判決所命給付之金額或價額
    ，定其得否依職權宣告假執行。換言之，分別提起之數宗訴
    訟，經法院命合併辯論及合併裁判者，如所命給付合併計算
    其價額已逾50萬元者，此與客觀訴之合併無異，法院對之不
    得依職權宣告假執行。可見，在原告或被告有多數之共同訴
    訟且合併判決時，與「以一訴主張數項標的」之情形，在法
    院「所命給付」之金額部分，實質上相同，是以，均應合併
    計算其金額或價額，以定其得否依職權宣告假執行。本件原
    告就聲明第(5)、(6)、(7)項部分，聲請本院依職權宣告假執行
    ，惟本件訴訟標的價額實質已逾50萬元，本院命被告為給付
    之總價額亦逾此數額，不符依職權宣告假執行之規定。又因
    原告並未釋明在判決確定前不為執行，恐受難於抵償或難於
    計算之損害，亦未聲明願供擔保，請准宣告假執行。其請准
    宣告假執行之主張於法未合，不應准許，附此敘明。
七、據上論結：本件原告之訴為有理由，依民事訴訟法第78條、
    ，判決如主文。
中    華    民    國    95    年    9     月    14    日
                  民事鳳山分庭  法  官  高英賓
正本係照原本作成。
如不服本判決，應於送達後20日內，向本院提出上訴狀並表明上
訴理由，如於本判決宣示後送達前提起上訴者，應於判決送達後
10日內補提上訴理由書（須附繕本）。
中    華    民    國    95    年    9     月    14    日
                                書記官  李崑良


司法院資訊處製作；財團法人民間司法改革基金會備份。
